【裁判字號】    99,台上,926
【裁判日期】    990520
【裁判案由】    清償借款
【裁判全文】
最高法院民事判決              九十九年度台上字第九二六號
上  訴  人  甲○○
訴訟代理人  顏瑞成律師
上  訴  人  乙○○
訴訟代理人  陳昆明律師
上列當事人間請求清償借款事件，兩造對於中華民國九十八年十
二月三十日台灣高等法院第二審判決（九十八年度重上字第六四
號）各自提起上訴及一部上訴，本院判決如下：
    主  文
原判決關於駁回上訴人甲○○就請求上訴人乙○○再給付新台幣
一百九十四萬九千四百元本息之上訴，及駁回上訴人乙○○對命
其給付新台幣四百萬元本息之上訴，暨各該訴訟費用部分廢棄，
發回台灣高等法院。
上訴人乙○○之其他上訴駁回。
第三審訴訟費用關於駁回其他上訴部分，由上訴人乙○○負擔。
    理  由
本件上訴人甲○○主張：對造上訴人乙○○自民國八十四年間起
陸續向其借款新台幣（下同）九百七十二萬二千五百元，並開立
支票作為借款憑據，惟屆期均未依約還款，經換票延期清償，復
開立發票日九十一年八月十六日金額分別為一百七十二萬二千五
百元、二百萬元、二百萬元及四百萬元之支票四紙（下稱系爭四
紙支票），詎迄今仍未還款，爰依消費借貸之法律關係，求為命
乙○○給付九百七十二萬二千五百元及自九十一年八月十六日起
至清償日止，按年息百分之五計算利息之判決。對於乙○○提出
之反訴則以：系爭房屋係登記為伊所有，乙○○主張其係系爭房
屋之所有權人，並以借名登記方式登記伊為所有權人，就有利於
己事實應負舉證責任，乙○○未提出任何證據以實其說，自不可
採。另伊就系爭房屋之興建確有出資投資，乙○○乃將系爭房屋
之起造人登記為伊，系爭房屋係伊自行出資所得，非屬借名登記
等語，資為抗辯。（原審維持第一審所為乙○○應給付甲○○七
百七十七萬三千一百元及自九十一年十一月二十七日起至清償日
止，按年息百分之五計算之利息，甲○○其餘之訴駁回，乙○○
反訴駁回之判決，而駁回兩造之上訴。甲○○就本訴原審關於駁
回其請求乙○○再給付一百九十四萬九千四百元本息之上訴，及
乙○○就本訴原審關於駁回命其給付四百萬元本息之上訴，及反
訴部分均聲明不服，提起本件上訴。其餘與本院繫屬無關部分，
不再論述）。
上訴人乙○○則以：伊曾因與他人投資建築生意向甲○○借款，
並將投資建築之房屋，其中坐落台北縣三重市○○○路一四三巷
二十八號一樓房屋（下稱系爭房屋）以甲○○名義登記為起造人
，並於八十七年間系爭房屋完工後將所有權登記予甲○○，約定
以系爭房屋售得價金償還甲○○，嗣於九十年間，甲○○同意俟
伊將系爭房屋出售後再清償該借款，惟要求伊簽發系爭四紙支票
作為擔保，雙方並約定系爭房屋未出售前，甲○○不得提示上開
支票，亦不得請求還款。又甲○○係高駿金屬股份有限公司（下
稱高駿公司）股東，持股三萬六千一百股，伊隱名合夥投資甲○
○於高駿公司持股中之四分之一，自九十一年七月份起至九十六
年十二月份止，計有一百九十四萬九千四百元股利均未支付予伊
，爰以上開款項主張抵銷，則甲○○請求給付之金額逾七百七十
七萬三千一百元之本息即無理由等語，資為抗辯。並反訴主張：
台北縣三重市○○○路一四三巷二十六號及二十八號（均為一至
五樓）之投資案（下稱三重投資案），係由伊及訴外人陳建榮二
人合夥投資，甲○○非三重投資案之合夥人，未為任何出資，伊
因曾向甲○○借款，乃將三重投資案之其中一戶即系爭房屋借名
登記為甲○○所有，惟甲○○拒出售系爭房屋以清償借款，乃終
止兩造間委任借名登記之法律關係，求為命甲○○將系爭房屋協
同辦理所有權移轉登記予伊之判決。
原審以：乙○○主張甲○○於高駿公司之持股伊有以隱名合夥方
式投資四分之一部分，參諸證人即高駿公司經理林明清及負責人
張崇賢之論述情節，及甲○○曾於八十九年七月間自高駿公司分
配五百四十一萬五千元股利，為甲○○所不爭，且經證人張崇賢
於原審證述明確，堪信為真。而甲○○將其中之一百三十萬元匯
入乙○○帳戶，另交付現金五萬三千七百五十元，亦有台灣中小
企業銀行新莊分行（下稱台灣中小企銀）匯款單一紙可憑，二者
合計為一百三十五萬三千七百五十元，適為甲○○自高駿公司分
配五百四十一萬五千元股利之四分之一。綜上，堪認乙○○就甲
○○於高駿公司之持股確有以隱名合夥方式投資四分之一。又甲
○○為高駿公司股東，持股三萬六千一百股，而高駿公司自九十
一年七月起至九十六年十二月止發放予甲○○之股利合計為七百
七十九萬七千六百元，此為兩造所不爭，是乙○○自得請求甲○
○給付七百七十九萬七千六百元之四分之一即一百九十四萬九千
四百元之股利，並以上開金額主張抵銷，則甲○○依消費借貸關
係得請求乙○○給付之金額為七百七十七萬三千一百元。反訴部
分：乙○○主張為系爭房屋所有權人，並以借名登記方式登記於
甲○○名下，查系爭房屋所有權人係登記為甲○○，此有建築改
良物所有權狀可憑。乙○○主張其為系爭房屋所有權人，因借名
登記關係登記為甲○○名下，自應負舉證之責。惟參證人陳建榮
證稱情節，僅能證明陳建榮與乙○○間有合夥出資情事，且陳建
榮亦不清楚系爭房屋為何登記為甲○○所有，自不能遽認兩造間
就系爭房屋確有借名登記關係存在。乙○○上開主張，自不足採
。又乙○○自承：三重土地建築投資案之帳目如下：（一）投資
部分：合夥出資：１、陳建榮六○%…２、乙○○四○%…（三）
結論：甲○○投資四百萬元，除取回投資款四百萬元，可分配之
利潤為三十七萬六千一百八十三元等語…。可知甲○○就系爭房
屋之興建應有出資，其亦不否認兩造間有隱名投資關係，而甲○
○亦主張系爭房屋之興建其有投資，益見甲○○確有投資系爭房
屋之興建，兩造間就三重投資案應有隱名合夥之法律關係存在，
於隱名合夥財產尚未進行清算程序，乙○○即逕請求甲○○返還
系爭房屋所有權，自屬無據。從而，本訴部分，甲○○依消費借
貸法律關係，請求乙○○給付七百七十七萬三千一百元及自九十
一年十一月二十七日起至清償日止，按年息百分之五計算之利息
，為有理由，應予准許，逾此部分之請求，為無理由，應予駁回
；反訴部分，乙○○請求甲○○將系爭房屋所有權移轉登記予乙
○○，為無理由，應予駁回，爰維持一審所為：（一）乙○○應
給付七百七十七萬三千一百元及自九十一年十一月二十七日起至
清償日止，按年息百分之五計算之利息（二）甲○○其餘之訴駁
回（三）乙○○反訴駁回之判決，而駁回兩造之上訴。
關於廢棄發回部分（即原判決關於駁回甲○○本訴請求乙○○再
給付一百九十四萬九千四百元本息，及駁回乙○○對於命其給付
四百萬元本息之上訴部分）：
查乙○○主張甲○○於高駿公司之持股伊有以隱名合夥方式投資
四分之一部分，並以該投資款主張抵銷，惟為甲○○所否認，參
以證人林明清就甲○○何時提過他股份裡有乙○○股份乙節，陳
稱：時、地已無法確認，也不知有無他人在場。而證人張崇賢亦
證稱：不清楚乙○○投資比例各等語（見一審卷(一)七八、八二頁
），且高駿公司股東名簿左下角之「乙○○為甲○○隱名合夥人
」及上開台灣中小企銀匯款單申請書右上角「現金五萬三千七百
五十元」及收款人乙○○欄右側「熱處理89.7.18 日股金（利）
」等字句，乙○○亦自承係自行填寫（見一審卷(一)五三、五四、
八八頁），則該匯款金額已與甲○○自高駿公司分配五百四十一
萬五千元股利之四分之一金額並不相符，原審未遑詳查究明，令
乙○○就其如何出資，及出資金額多少，與甲○○成立隱名合夥
關係等有利自己之事實，負舉證責任，徒以上開情詞，進而推論
乙○○就甲○○於高駿公司之持股確有以隱名合夥方式投資四分
之一，遽為不利甲○○之判斷，難謂與證據法則無違。其次，乙
○○於原審迭次主張上開面額四百萬元之支票係甲○○投資三重
工地之股款憑證…等語，並提出支票簽收單影本乙紙為證（見原
審卷(一)七三、七七、八五頁，卷(二)二五、三三頁），觀諸上開支
票簽收單(四)欄載有「九十一年八月十六日QA0000000 金額四百萬
元正隆盛投資三重工地股金四百萬」等語，甲○○亦不否認上開
簽收單後簽名及2001. 8.12等字係伊所為，並辯以：乙○○承認
伊於系爭建案中有四百萬元出資額，故伊係基於出資額取得系爭
房屋所有權云云（見原審卷(一)七九頁反面、二五五頁），原審就
此項乙○○之重要防禦方法，疏未表示其取捨之意見，抑且謂上
開四百萬元亦係乙○○向甲○○之借款，併將該款項列入兩造不
爭執事項中之借款總額，顯有認定事實未憑證據之違法。兩造上
訴意旨，各自指摘原判決對其不利部分為不當，求予廢棄，非無
理由。
關於駁回上訴部分（即駁回乙○○反訴請求甲○○將系爭房屋協
同辦理所有權移轉登記之上訴部分）：
原審斟酌兩造間就三重投資案應有隱名合夥之法律關係存在，則
於上開隱名合夥財產尚未進行清算程序前，乙○○即逕反訴請求
甲○○將系爭房屋協同辦理所有權移轉登記部分，為無理由，經
核並無違背法令情事，上訴意旨，就原審取捨證據及認定事實之
職權行使，指摘此部分原判決不當，聲明廢棄，為無理由。
據上論結，本件甲○○之上訴為有理由；乙○○之上訴為一部有
理由，一部無理由。依民事訴訟法第四百七十七條第一項、第四
百七十八條第二項、第四百八十一條、第四百四十九條第一項、
第七十八條，判決如主文。
中    華    民    國  九十九  年    五    月   二十   日
                      最高法院民事第四庭
                          審判長法官  劉  延  村
                                法官  許  澍  林
                                法官  黃  秀  得
                                法官  許  正  順
                                法官  魏  大  喨
本件正本證明與原本無異
                                      書  記  官
中    華    民    國  九十九  年    六    月    一    日
                                                       s

司法院資訊處製作；財團法人民間司法改革基金會備份。
